臺灣高等法院民事判決
                                      108年度上字第693號
上  訴  人  袁再誠  
訴訟代理人  許進德律師
            劉金玫律師
            許峻鳴律師
被  上訴人  祭祀公業蘇欽記公

法定代理人  蘇文進  
            蘇國泰  
            蘇正忠  
訴訟代理人  林建平律師

上列當事人間第三人異議之訴事件，上訴人對於中華民國108年4
月11日臺灣新北地方法院107年度重訴字第207號第一審判決提起
上訴，本院於108年12月10日言詞辯論終結，判決如下：
    主      文
上訴駁回。
第二審訴訟費用由上訴人負擔。
    事實及理由
一、上訴人起訴主張：被上訴人前以新北市樹林地政事務所民國
    (下同)104年1月21日土地複丈成果圖(下稱附圖)編號173(2)
    所示建物（面積162.82平方公尺，門牌號碼為新北市○○區○○
    路○段000號，下稱系爭建物），為訴外人蕭美珠所有，無權
    占有其所有坐落新北市○○區○○段000地號土地（下稱系爭土
    地），而訴請蕭美珠拆屋還地及給付相當於租金之不當得利
    （下稱另案拆屋還地事件），經原法院103年度重訴字第631
    號（下稱631號）判決蕭美珠拆屋還地及給付相當於租金之
    損害，並宣告假執行，被上訴人乃持631號判決聲請假執行
    ，經原法院106年度司執字第129843號拆屋還地等強制執行
    事件（下稱系爭執行事件）受理在案。惟系爭建物係伊先父
    袁旭日出資興建，袁旭日於71年8月10日死亡後，繼承人協
    議由伊單獨繼承取得系爭建物所有權，被上訴人不得以對蕭
    美珠之631號判決對伊所有之系爭建物為強制執行等語。爰
    依強制執行法第15條之規定，提起第三人異議之訴，並聲明
    ：系爭執行事件就系爭建物所為之強制執行程序，應予撤銷
    。
二、被上訴人則以：上訴人與蕭美珠俱為另案拆屋還地事件之被
    告，該案於103年11月26日現場履勘時，上訴人對於法官勘
    驗結果認定系爭建物為蕭美珠所有一節，當場並無異議；且
    蕭美珠於該案主張系爭建物坐落之土地為蕭美珠之養父蕭木
    土購買並搭蓋建物，由其與姊妹王彩雲一人一間，即系爭建
    物由蕭美珠所有，王彩雲取得同段394號房屋。上訴人提起
    本件訴訟後，蕭美珠於另案拆屋還地事件之二審（本院105
    年度重上字第749號，下稱749號）審理時，仍於107年5月24
    日準備程序將「系爭建物為蕭美珠所有」一節列為不爭執事
    項，上訴人在場亦無異議；蕭美珠並於該案提出繳納地價稅
    之繳款書，主張抵銷被上訴人請求相當租金之不當得利，足
    認系爭建物確為蕭美珠所有。上訴人雖提出其為納稅義務人
    之房屋稅收據，惟房屋稅納稅義務人非必為房屋所有人，是
    繳納房屋稅之收據不足以證明上訴人為系爭建物之所有人。
    又系爭建物無權占用系爭土地，已受法院判決拆屋還地，縱
    上訴人提起本件訴訟，仍無法改變其為無權占有之事實。況
    強制執行法第15條所謂就執行標的物有足以排除強制執行之
    權利者，不包括事實之占有及處分權在內，是縱系爭未辦保
    存登記建物為上訴人所有，上訴人僅為事實上處分權人，仍
    無足以排除強制執行之權利存在，其提起第三人異議實無理
    由，應予駁回等語，資為抗辯。
三、原審就上訴人之請求，判決上訴人敗訴，上訴人不服，提起
    上訴，並聲明：(一)原判決廢棄；(二)系爭強制執行事件就
    系爭建物所為之強制執行程序，應予撤銷。被上訴人則答辯
    聲明：上訴駁回。
四、兩造不爭執事項（本院卷第151-152頁）：
  ㈠系爭建物坐落系爭土地如新北市樹林地政事務所104年1月21
    日土地複丈成果圖編號173(2)所示（面積162.82平方公尺）
    。
  ㈡被上訴人前以系爭建物為蕭美珠所有，因系爭建物無權占有
    被上訴人所有系爭土地，而訴請蕭美珠拆屋還地及給付相當
    於租金之不當得利，經631號判決蕭美珠應拆屋還地及給付
    相當於租金之不當得利，並宣告假執行，蕭美珠不服提起上
    訴，經749號判決准許蕭美珠以其繳納系爭土地地價稅510,6
    21元抵銷相當租金之不當得利外，駁回其餘上訴，蕭美珠不
    服上訴最高法院中。被上訴人持631號判決聲請假執行，由
    系爭執行事件受理，執行程序尚未終結。
  ㈢系爭建物未辦理保存登記，依稅捐稽徵處函文房屋稅納稅義
    務人名義原為袁旭日，嗣於72年4月間因繼承變更登記為蕭
    美珠之子即上訴人。
五、上訴人主張系爭建物係其父袁旭日出資興建，由其於71年8
    月10日繼承取得，被上訴人不得以對蕭美珠之631號判決對
    其所有之系爭建物為強制執行，爰依強制執行法第15條之規
    定，提起第三人異議之訴，請求系爭執行事件就系爭建物所
    為之強制執行程序，應予撤銷等情，為被上訴人所否認，並
    以前詞置辯。本件經兩造於108年11月27日準備程序，依民
    事訴訟法第463條準用同法第270條之1第1項第3款規定，整
    理並協議爭點（本院卷第152頁），玆述如下：
  ㈠按第三人就執行標的物有足以排除強制執行之權利者，得於
    強制執行程序終結前，向執行法院對債權人提起異議之訴。
    如債務人亦否認其權利時，並得以債務人為被告。強制執行
    法第15條定有明文。所謂就執行標的物有足以排除強制執行
    之權利者，係指對於執行標的物有所有權、典權、留置權、
    質權存在情形之一者而言（最高法院44年台上字第721號、6
    8年台上字第3190號判例意旨、72年度台上字第3628號判決
    意旨參照）。本件上訴人主張系爭建物為袁旭日出資興建，
    由其繼承取得系爭建物所有權，得排除強制執行等情（本院
    卷第190頁），為被上訴人否認，依上說明，上訴人就其有
    前揭足以排除強制執行之權利，即有證明之責。
  ㈡上訴人主張系爭建物為袁旭日出資興建一節，並引證人陳春
    夫之證詞為據。依證人陳春夫到場證稱：「（392號是你蓋
    的？）前半棟是我蓋的，後半棟也不是我蓋的，鐵皮屋也不
    是我蓋的」、「是蕭美珠及她嫁的外省人叫我蓋的」、「（
    是誰拿工錢給你）二個都有」、「誰在場比較多我忘記了，
    因為時間太久了」、「約民國62年蓋的」等語（本院卷第13
    1 -133頁）。顯示系爭建物僅有前半棟由陳春夫興建，且蕭
    美珠及袁旭日均有指示陳春夫興建，並均有交付報酬予陳春
    夫，自難遽認系爭建物即為袁旭日出資興建。
  ㈢至證人蕭美珠固到場證稱：「（392號）我丈夫袁旭日叫陳春
    夫蓋的」、「袁旭日出錢的，蓋了壹年多，就是水泥磚造，
    二樓是鐵皮屋，因為漏水」、「袁旭日在世的時候就有說他
    只有一個兒子，所以這間房子要給他兒子，後來民國九十幾
    年的時候，我跟其他二位姐姐說這件事，她們也同意，這間
    房子就給弟弟並且我跟袁再誠一起住。這二個姐姐很疼弟弟
    ，姐姐有簽名蓋章」云云（本院卷第128頁）。核與蕭美珠
    於631號事件委任之訴訟代理人陳稱：系爭建物為蕭美珠的
    等語（原審卷第139-141頁）不符。且蕭美珠在631號事件10
    3年11月26日現場履勘時，對於法官於勘驗結果記載：系爭
    建物等為蕭美珠所有一節，表示沒有意見，並與上訴人於勘
    驗筆錄上簽名（原審卷第133-137頁）。又上訴人提起本件
    訴訟後，蕭美珠委任訴訟代理人就749號事件於107年5月24
    日行準備程序時，對於系爭建物為蕭美珠興建一節，亦表示
    不爭執，並同意採為裁判基礎（原審卷第143-147頁）。至
    上訴人所提證明書，固載：袁旭日生前所興建之系爭建物，
    於袁儷宸、袁湘珍、上訴人均成年後，與蕭美珠共四人協議
    ，由上訴人一人單獨繼承等情（本院卷第117頁），亦經蕭
    美珠於本院證稱：我不懂這個內容等語（本院卷第129頁）
    ，自難據為有利上訴人之認定。再由系爭建物僅有前半棟由
    陳春夫興建，且蕭美珠及袁旭日均有指示陳春夫興建，並均
    有交付報酬予陳春夫等情，業經證人陳春夫證述如前；蕭美
    珠並證稱：「磚塊是萬剛煙火公司搬走後，我跟我母親、姐
    姐去敲下來蓋的，不夠的磚塊是用買的」、「（鐵皮屋是後
    來蓋的？）是後來蓋的，隔了約十多年」、「（一樓是什麼
    時候蓋的？）大約61、62年，隔了十幾年再蓋二樓的鐵皮屋
    」等語（本院卷第128-129頁），惟袁旭日係於71年8月10日
    死亡等情以觀（原審卷第169頁），是亦無從證明系爭建物
    係由袁旭日出資興建。則蕭美珠於本件始改稱：另案拆屋還
    地事件之法官問我這個房子是誰的，我說我在住，房子當然
    是我的，律師是因為我住在那裡才這樣講，本來房子是袁旭
    日的，後來是袁再誠繼承，我沒有所有權云云，既與前述認
    定不符，自無所據，尚難憑採。
  ㈣再按房屋稅納稅義務人，並非必為房屋所有人，繳納房屋稅
    之收據，亦非即為房屋所有權之證明（最高法院40年台上字
    第126號判例、70年台上字第3760號判例意旨參照）。上訴
    人主張系爭建物原納稅義務人為袁旭日，於72年4月間因繼
    承變更登記為上訴人，故系爭建物為其所有等情，並引79-8
    1年、87-99年、101-102年、104-106年之系爭建物房屋稅繳
    款書、系爭建物房屋稅籍證明書、房屋稅籍紀錄表等件為據
    （原審卷第117-119、207-211頁）。惟房屋稅納稅義務人，
    非必為房屋所有人，已如前述，電費之繳款人亦非必為房屋
    所有人，且蕭美珠於另案拆屋還地事件均稱其為系爭建物所
    有權人，上訴人於履勘現場亦無異議並簽名已如前述，自難
    僅以袁旭日及上訴人為系爭建物之納稅義務人，袁旭日曾為
    電費繳款人，逕認系爭建物係由袁旭日出資興建並由上訴人
    繼承取得所有權。
  ㈤以上，上訴人既不能證明系爭建物係由袁旭日出資興建，且
    由上訴人繼承取得系爭建物所有權，上訴人以此主張就系爭
    建物有足以排除強制執行之權利，並提起第三人異議之訴，
    請求系爭執行事件就系爭建物所為之強制執行程序，應予撤
    銷，為無理由。又上訴人於本件言詞辯論期日已改為本於系
    爭建物繼承取得所有權，提起第三人異議之訴（本院卷第19
    0頁），上訴人原主張經由被繼承人袁旭日取得系爭建物事
    實上處分權人，且事實上處分權人得提起第三人異議之訴等
    爭點部分，本院自毋庸併予審究，附此敘明。
六、綜上所述，上訴人依強制執行法第15條之規定，提起第三人
    異議之訴，請求系爭執行事件就系爭建物所為之強制執行程
    序，應予撤銷，洵屬無據，應予駁回。從而原審為上訴人敗
    訴之判決，並無不合。上訴論旨指摘原判決不當，求予廢棄
    改判，為無理由，應駁回上訴。
七、本件事證已臻明確，兩造其餘之攻擊或防禦方法及所用之證
    據，經本院斟酌後，認為均不足以影響本判決之結果，爰不
    逐一論列，附此敘明。
八、據上論結，本件上訴為無理由，依民事訴訟法第449條第1項
    、第78條，判決如主文。
中　　華　　民　　國　　108 　年　　12　　月　　24　　日
                  民事第十五庭  
                      審判長法  官  方彬彬 　      
                            法  官  謝永昌 
                            法  官  李慈惠
正本係照原本作成。
如不服本判決，應於收受送達後20日內向本院提出上訴書狀，其
未表明上訴理由者，應於提出上訴後20日內向本院補提理由書狀
（均須按他造當事人之人數附繕本）上訴時應提出委任律師或具
有律師資格之人之委任狀；委任有律師資格者，另應附具律師資
格證書及釋明委任人與受任人有民事訴訟法第466 條之1第1項但
書或第2項（詳附註）所定關係之釋明文書影本。如委任律師提
起上訴者，應一併繳納上訴審裁判費。
中　　華　　民　　國　　108 　年　　12　　月　　24　　日
　　　　　　　　　　　　　  書記官  黃麗玲   
附註：
民事訴訟法第466條之1（第1項、第2項）：
對於第二審判決上訴，上訴人應委任律師為訴訟代理人。但上訴
人或其法定代理人具有律師資格者，不在此限。
上訴人之配偶、三親等內之血親、二親等內之姻親，或上訴人為
法人、中央或地方機關時，其所屬專任人員具有律師資格並經法
院認為適當者，亦得為第三審訴訟代理人。